【裁判字號】    89,家訴,97
【裁判日期】    900418
【裁判案由】    分割共有物
【裁判全文】
臺灣臺南地方法院民事判決  八十九年度家訴字第九七號
    原      告  丑○○
    訴訟代理人  丙○○
    被      告  戊○○
                乙○○
                甲○○
                庚○○
                辛○○
                己○○
                丁○○
                壬○○
                癸○○
                子○○
右當事人間請求分割共有物事件，本院判決如左：
    主      文
兩造共有坐落台南縣官田鄉○○○○段四０五之一地號、地目建、面積零點壹伍參貳
公頃土地，按附圖一乙案所示分割方法分割，即：編號Ａ部分面積零點零零伍肆公頃
分歸被告己○○取得；編號Ｂ部分面積零點零零伍肆公頃分歸被告辛○○取得；編號
Ｃ部分面積零點零零伍肆公頃分歸被告庚○○取得；編號Ｄ部分面積零點零零陸捌伍
陸公頃及Ｇ部分面積零點零零參玖肆貳公頃均分歸被告丁○○取得；編號Ｅ部分面積
零點零貳肆貳玖捌公頃分歸被告壬○○、癸○○、子○○依序按應有部分三八三分之
一五九、三八三分之一一二、三八三分之一一二比例保持共有；編號Ｆ部分面積零點
零貳肆貳玖捌公頃分歸原告取得；編號Ｈ部分面積零點零零伍肆公頃分歸被告戊○○
取得；編號Ｉ部分面積零點零零捌零玖玖公頃分歸被告甲○○取得；編號Ｊ部分面積
零點零零捌零玖玖公頃分歸被告乙○○取得；編號Ｋ部分面積零點零伍陸零零捌公頃
分歸兩造按附表所示應有部分比例保持共有，供作道路使用。
訴訟費用由兩造按附表所示應有部分比例負擔。
    事    實
甲、原告方面：
  一、聲明：求為判決將兩造共有坐落台南縣官田鄉○○○○段四０五之一地號、地
      目建、面積零點壹伍參貳公頃土地，按附圖一乙案所示方法分割。
  二、陳述：
    （一）坐落台南縣官田鄉○○○○段四０五之一地號、地目建、面積零點壹伍參
          貳公頃土地（下簡稱系爭土地），為兩造所共有，各共有人應有部分如附
          表所示。而共有物之分割，依共有人協議之方法行之。分割之方法，不能
          協議決定者，法院得因任何共有人之聲請命為分配，民法八百二十四條第
          一、二項定有明文。本件共有人間並無不分割之約定，系爭土地亦無不能
          分割之情形，因無法取得分割協議，故依法訴請判決分割系爭土地。
    （二）系爭土地如依原告主張之如附圖一乙案之分割方案分割，將Ｋ部分劃分為
          寬六米之道路用地，依兩造共同應有部分保持共有，並在巷底部分設迴車
          道，面積為０點０五六００八公頃，全部土地面積扣除道路用地，餘０點
          九七一九二公頃，對系爭土地便於整體規劃利用起見，相鄰系爭土地所有
          權人規劃一起相較合理，Ｉ部分相鄰同段四０五之十五地號土地為被告胡
          永宏所有故分歸被告甲○○，Ｈ部分相鄰同段四０五之九地號土地為被告
          戊○○所有故應分歸被告戊○○，Ｆ部分相鄰同段四０五之四地號土地為
          原告所有，故應分割為原告所有。
    （三）被告所提之附圖二甲分割方案，將原告分割位置歸三部分，且被告戊○○
          、甲○○所分割之位置遠離相鄰土地，均不能整體利用，與土地整體利用
          之原則有悖，自難令人同意，為使分配地價值均等，自應以原告所主張之
          附圖乙案所示分割方法分配之，方為適法，又被告所主張之分割方法所分
          配之道路僅四米，而依台灣省建築管理規則第二條第一項、第五條第一項
          第一款及建築技術規則建築設計施工篇第二條之規定，基地以內私設通路
          為進出道路  建築物總樓地板面積合計在一千平方公尺以上者，基地內私
          設通路之寬度不得小於六公尺，被告所提出之分割方案顯不符上開規定，
          以後建照之申請勢必受影響，顯不適當。
  三、證據：土地登記簿謄本一份為證。
乙、被告方面：
壹、被告乙○○、甲○○、辛○○、己○○、丁○○部分：
    被告甲○○未於最後言詞辯論期日到場，被告乙○○、辛○○、己○○、丁○○
    則均未於言詞辯論期日到場，而據渠等所提書狀略以：
  一、聲明：原告之訴駁回。
  二、陳述：兩造共有之系爭土地應依附圖二甲案所示之分割方法分割。
貳、被告癸○○部分：
    未於言詞辯論期日到場，惟據其勘驗期日到場所為之聲明及陳述略以：伊同意分
    割，對分割方法伊無意見，伊兄弟三人即被告癸○○、壬○○、子○○願意保持
    共有。
參、被告戊○○、庚○○、壬○○、子○○部分：
    被告均未於言詞辯論期日到場，亦未提出準備書狀作何聲明或陳述。
丙、本院依職權至系爭土地現場履勘，並囑託台南縣麻豆地政事務所派員協助勘測系
    爭土地並製作土地複丈成果圖。
    理    由
一、被告甲○○未於最後言詞辯論期日到場，被告乙○○、辛○○、己○○、丁○○
    、癸○○、戊○○、庚○○、壬○○、子○○等人未於言詞辯論期日到場，核均
    無民事訴訟法第三百八十六條各款所列情形，爰依原告聲請，由其一造辯論而為
    判決。
二、原告主張坐落台南縣官田鄉○○○○段四０五之一地號、地目建、面積零點壹伍
    參貳公頃土地，為兩造所共有，各共有人應有部分如附表所示；又系爭土地地目
    為建，土地使用分區編定為鄉村區乙種建築用地，依其使用目的並無不能分割之
    情形，而兩造就系爭土地亦無不分割之約定，然迄今尚無法達成協議分割系爭土
    地等情，業據原告提出土地登記簿謄本一件為證，復為被告等所不爭執，而依兩
    造在本件訴訟進行中所主張之分割方案，確實無法達成協議分割無訛，自堪信原
    告之上開主張為真實。
三、按各共有人得隨時請求分割共有物；又共有物之分割方法，不能協議決定者，法
    院得因任何共有人之聲請，命為原物之分配。民法第八百二十三條第一項前段、
    第八百二十四條第二項第一款分別定有明文。本件系爭土地為兩造所共有，雙方
    既未定有不分割之特約，亦無因物之使用目的不能分割情事；茲兩造復不能達成
    分割協議，則原告民法第八百二十三條第一項、第八百二十四條第二項之規定，
    訴請為裁判分割，即有理由，應予准許。
四、經查系爭土地呈不規則形，系爭土地現經由同段四０五之五及四０五之十地號土
    地作為對外通行之聯絡道路，土地北臨原告所有之同段四０五之四地號土地，原
    告胡福明、被告癸○○、被告子○○共有之同段四０五之五地號土地，被告戊○○所有同段四０五之九地號土地，被告乙○○、甲○○、丁○○、戊○○、己○○、辛○○、庚○○共有之同段四０五之一０地號土地及被告甲○○所有之四０
    五之一五地號土地，又系爭土地東半部土地現種植香蕉樹、芒果樹現為原告管理
    使用中，與同段四０五之九地號相鄰部分之土地現有舊豬舍一棟，西南部分土地
    則種有蓮霧樹及芒果樹等情，有原告提出之地籍圖一份及系爭土地與周邊土地登
    記簿謄本九份可憑，並經本院履勘現場製有勘驗筆錄在卷足稽，復為被告己○○
    、癸○○、丁○○所不爭執。又系爭土地為非都市土地、經編定使用種類為鄉村
    區乙種建築用地，則系爭土地分割後各共有人若欲新建、增建、改建或修建建築
    物，自應依實施區域計畫地區建築管理辦法申請；因之，自應在系爭土地南邊留
    一通路，以利兩造分割後土地之利用，而附圖一乙分割方案及附圖二甲分割方案
    均在系爭土地南方留有通路，尚無不同，惟乙方案所預留之道路寬於甲案且另於
    道路底規劃有迴車道，更有利於兩造分割後土地之利用，再者，附圖乙方案之分
    割方法，配合北臨土地所有權歸屬情形，將臨被告甲○○所有同段四０五之十五
    地號土地之Ｉ部分土地分歸被告甲○○；將相鄰同段四０五之九地號土地分歸被
    告戊○○所有，將相鄰同段四０五之四地號土地部分之土地分歸原告所有，可與
    其原所有之土地合併規劃利用，較符合經濟利益，並符合使用現狀，而其他共有
    人所分得之土地亦均有道路可通行，並無其他不利，而附圖二之甲案，則非但將
    原告胡福胡所分得之部分，劃分為三部分，無法整體，顯不利於原告，再者該分
    割方案亦未配合北臨之共有人土地歸屬情形規劃，使原告、被告戊○○及被告甲○○所分得之土地無法與其原有土地合併規劃整體利用，顯不適宜。本院經審酌
    上開情狀，及各共有人應有部分之面積、使用土地之現況、分割後之土地方正完
    整利用並能申請建築執照建築房屋、各有通路供通行之便、各共有人分得後利用
    分得土地之經濟效益及各共有人之意願，並被告壬○○、癸○○、子○○就分得
    部分再保持共有關係等各情，認依如附圖一乙所示之方案方割，較符合各共有人
    之全體利益，爰依附圖一乙分割系爭土地如主文第一項所示。
五、綜上所述，原告主張系爭土地，兩造並無不分割之特約，又無不能分割之情事，
    自屬可信；則原告訴請裁判分割系爭土地，自無不合；本院審酌兩造之應有部分
    之比例及週邊土地使用情形，並全體共有人分得之土地地形均完整並面臨道路，
    有利於將來建築使用，及被告癸○○、壬○○、子○○願再保持共有之意願，且
    各共有人分得之土地均面臨道路，應無價值差異，及使系爭土地可充分利用並達
    最大經濟利益，並符合共有人分割之利益等情，認分割方法以如附圖一乙案所示
    之方案為妥適：即編號Ａ部分面積零點零零伍肆公頃分歸被告己○○取得；編號
    Ｂ部分面積零點零零伍肆公頃分歸被告辛○○取得；編號Ｃ部分面積零點零零伍
    肆公頃分歸被告庚○○取得；編號Ｄ部分面積零點零零陸捌伍陸公頃及Ｇ部分面
    積零點零零參玖肆貳公頃均分歸被告丁○○取得；編號Ｅ部分面積零點零貳肆貳
    玖捌公頃分歸被告壬○○、癸○○、子○○依序按應有部分三八三分之一五九、
    三八三分之一一二、三八三分之一一二比例保持共有；編號Ｆ部分面積零點零貳
    肆貳玖捌公頃分歸原告取得；編號Ｈ部分面積零點零零伍肆公頃分歸被告戊○○
    取得；編號Ｉ部分面積零點零零捌零玖玖公頃分歸被告甲○○取得；編號Ｊ部分
    面積零點零零捌零玖玖公頃分歸被告乙○○取得；編號Ｋ部分面積零點零伍陸零
    零捌公頃分歸兩造按附表所示應有部分比例保持共有，供作道路使用；爰判決如
    主文第一項所示。
六、本件雖准原告之請求准予分割系爭土地，但被告等行為，按當時之訴訟程度，確
    為伸張或防衛其權利所必要，爰依民事訴訟法第八十一條第二款規定，命勝訴之
    原告亦負擔一部分（即按其應有部分比例）之訴訟費用，併此明。
七、據上論結，本件原告之訴為有理由，依民事訴訟法第三百八十五條第一項前段、
    第七十八條、第八十五第一項但書、第八十一條第二款，判決如主文。
中      華      民      國      九十    年      四      月    十八      日
                                    臺灣臺南地方法院民事第二庭
~B法      官  童來好
右為正本係照原本作成
如對本判決上訴，須於判決送達後廿日內向本院提出上訴狀
中      華      民      國      九十    年      四      月    十九      日
~B法院書記官  鄭佩玉
~F0
~T40
附表：坐落台南縣官田鄉○○○○段四０五之一地號之土地共有人應有部分
┌────────┬─────────┬─────────┐
│系爭土地共有人  │    原應有部分    │    備註          │
├────────┼─────────┼─────────┤
│胡福明          │ 1/4              │                  │
├────────┼─────────┤                  │
│戊○○          │ 1/18             │分割後保持共有    │
├────────┼─────────┤                  │
│庚○○          │ 1/18             │取得附圖一Ａ部分  │
├────────┼─────────┤                  │
│辛○○          │ 1/18             │                  │
├────────┼─────────┤                  │
│己○○          │ 1/18             │                  │
├────────┼─────────┤                  │
│乙○○          │ 1/12             │                  │
├────────┼─────────┤                  │
│甲○○          │ 1/12             │                  │
├────────┼─────────┤                  │
│丁○○          │ 1/9              │                  │
├────────┼─────────┤                  │
│壬○○          │159/1532          │                  │
├────────┼─────────┤                  │
│癸○○          │112/1532          │                  │
├────────┼─────────┤                  │
│子○○          │112/1532          │                  │
└────────┴─────────┴─────────┘


司法院資訊處製作；財團法人民間司法改革基金會備份。
